# Tareas {-}

```{r options, echo = FALSE, message=FALSE, error=TRUE}
knitr::opts_chunk$set(
    comment = "#>",
    collapse = TRUE, error = TRUE
)
comma <- function(x) format(x, digits = 2, big.mark = ",")
options(digits = 3)

library(tidyverse)
theme_set(theme_minimal())
```

* Las tareas se envían por correo a teresa.ortiz.mancera@gmail.com con título: 
EstComp-TareaXX (donde XX corresponde al número de tarea, 01..). 

* Las tareas deben incluir código y resultados (si conocen [Rmarkdown](https://rmarkdown.rstudio.com) 
es muy conveniente para este propósito).

## 1. Instalación y visualización {-}

#### 1. Instala los siguientes paquetes (o colecciones): {-}

* tidyverse de CRAN (`install.packages("tidyverse")`)
* devtools de CRAN (`install.packages("devtools")`)
* gapminder de CRAN (`install.packages("gapminder")`)
* estcomp de GitHUB (debes haber instalado devtools y correr 
`devtools::install_github("tereom/estcomp")`)
* mxmaps **instalarlo es opcional** de [GitHub](https://github.com/diegovalle/mxmaps#installation)


#### 2. Visualización {-}

* Elige un base de datos, recuerda que en la ayuda puedes encontrar más 
información de las variables (`?gapminder`): 
    + gapminder (paquete `gapminder` en CRAN).
    + election_2012 ó election_sub_2012 (paquete `estcomp`).
    + df_edu (paquete `estcomp`).
    + enlacep_2013 o un subconjuto de este (paquete `estcomp`).

* Escribe algunas preguntas que consideres interesantes de los datos.

* Realiza $3$ gráficas buscando explorar las preguntas de arriba y explica las
relaciones que encuentres. Debes usar lo que revisamos en estas notas y al menos
una de las gráficas debe ser de paneles (usando `facet_wrap()` o `facet_grid`).

#### 4. Prueba (en clase)! {-}

Ejercicios basados en ejercicios de @r4ds.

Socrative: https://b.socrative.com/login/student/  
Room: ESTCOMP

```{r, message = FALSE}
library(tidyverse,warn.conflicts = FALSE, quietly = TRUE)
library(gridExtra)

# 1.
one <- ggplot(data = mpg) +
  geom_smooth(mapping = aes(x = displ, y = hwy))

# 2.
two <- ggplot(data = mpg) +
  geom_smooth(mapping = aes(x = displ, y = hwy), se = FALSE)

# 3.
three <- ggplot(data = mpg) +
  geom_smooth(mapping = aes(x = displ, y = hwy, group = drv))
```

```{r, echo=FALSE, fig.height=3, fig.width = 7.5, message=FALSE, warning=FALSE}
grid.arrange(one + ggtitle("a"), two + ggtitle("b"), three + ggtitle("c"), 
  ncol = 3, newpage = FALSE) 
```


```{r, message=FALSE}
# 4. 
four <- ggplot(data = mpg) + 
  geom_point(mapping = aes(x = displ, y = hwy, color = "blue"), 
    show.legend = FALSE)

# 5.
five <- ggplot(data = mpg) + 
  geom_point(mapping = aes(x = displ, y = hwy), color = "blue", 
    show.legend = FALSE)

# 6. 
six <- ggplot(data = mpg) + 
  geom_point(mapping = aes(x = displ, y = hwy), color = "class", 
    show.legend = FALSE)

# 7.
seven <- ggplot(data = mpg) + 
  geom_point(mapping = aes(x = displ, y = hwy, color = "class"), 
    show.legend = FALSE)
```



```{r, echo=FALSE, fig.height=3}
grid.arrange(four + ggtitle("a"), five + ggtitle("b"), ncol = 2, newpage = FALSE)
```


```{r}
eight <- ggplot(data = mpg, mapping = aes(x = displ, y = hwy, color = drv)) + 
  geom_point() + 
  geom_smooth()

nine <- ggplot(data = mpg, mapping = aes(x = displ, y = hwy)) + 
  geom_point(aes(color = drv)) + 
  geom_smooth(data = select(mpg, displ, hwy), aes(x = displ, y = hwy))

ten <- ggplot(data = mpg, mapping = aes(x = displ, y = hwy)) + 
  geom_point(aes(color = drv)) +
  geom_smooth()

eleven <- ggplot(data = mpg) + 
  geom_point(aes(x = displ, y = hwy, color = drv)) + 
  geom_smooth(aes(x = displ, y = hwy, color = drv))
```

## 2. Transformación de datos {-}

1. Vuelve a instalar el paquete `estcomp` para asegurar que tengas todos los
datos y su documentación: `devtools::install_github("tereom/estcomp")`

2. Usaremos los datos `df_edu`, ve la ayuda para entender sus variables:

```{r}
library(estcomp)
?df_edu
```

  * ¿Cuál es el municipo con mayor escolaridad promedio (valor de `schoolyrs`)?
    Tip: usa `filter` para quedarte únicamente con `sex` correspondiente a 
    `Total`.
  
  * Crea una `data.frame` que contenga una línea por cada estado y por sexo, con 
  la siguiente información:
    + la escolaridad promedio por estado y sexo (ponderada por la población 
    `pop_15`)
    + la población de cada sexo (mayor a 15 años)
  
  * Crea una variable que indique el porcentaje de la población que cursó al 
  menos educación básica. 
  
  * Enuncia al menos una pregunta que se pueda responder transformando y 
  graficando estos datos. Crea tu(s) gráfica(s).
  
## 3. Unión de tablas y limpieza de datos {-}

Pueden encontrar la versión de las notas de datos limpuis usando `gather()` y 
`spread()` [aquí](https://tereom.github.io/tutoriales/datos_limpios.html.

Trabajaremos con los datos `df_marital`, 

1. ¿Están limpios los datos? en caso de que no
¿qué principio no cumplen?

```{r}
library(estcomp)
df_marital
```

2. Limpia los datos y muestra las primeras y últimas líneas (usa `head()` y 
`tail()`).

3. Filtra para eliminar los casos a total en las variables sexo y edad, calcula 
a nivel nacional cuál es la proporción en cada situación conyugal por grupo de 
edad y sexo. ¿Cómo puedes graficar o presentar los resultados?

4. Regresando a los datos que obtuviste en 2, une la tabla de datos con 
`df_edu`, ¿qué variables se usarán para unir?
